【裁判字號】    89,上易,2605
【裁判日期】    891213
【裁判案由】    詐欺等
【裁判全文】
臺灣高等法院臺中分院刑事判決          民國八十九年度上易字第二六○五號
    上  訴  人
    即  被  告  乙○○
右上訴人因詐欺等案件，不服臺灣臺中地方法院八十九年度易字第二八九四號，中華
民國八十九年十月九日第一審判決（起訴案號：臺灣臺中地方法院檢察署八十九年度
偵字第一一○九八號），提起上訴，本院判決如左：
    主      文
上訴駁回。
    事實及理由
一、本案經本院審理結果，認第一審判決認事用法及量刑均無不當，應予維持，並引
    用第一審判決書記載之事實、證據及理由（如附件）。
二、上訴人即被告（下稱被告）乙○○在本院未提出其他有利之證據以其並無詐欺之
    犯意置辯。惟查被告明知房屋倒塌救助及慰助金發給對象係以災前戶籍登記為準
    ，且實際居住於受災屋之現住戶，未居住於受災毀損住屋者，不予發給，其於地
    震時並未住在該屋，亦未設籍該處，自無權領取，其竟出具九二一震災現住戶切
    結書，偽其及家屬共三人確實於九二一地震時居住在系爭房屋，如有不實，願負
    一切法律責任云云，持以提出請領，使區公所承辦人陷於錯誤而核發震災救助金
    及震災救助租金補助，核其所為，自有詐欺之犯意與犯行，至於被告所提出之剪
    報影本一紙，尚難據為有利於被告之認定，附此敘明。被告上訴意旨空言否認有
    詐欺之犯意，恣意指摘原判決不當，為無理由，應予駁回。
三、據上論斷，應依刑事訴訟法第三百七十三條、第三百六十八條，判決如主文。
本案經檢察官甲○○到庭執行職務。
中      華      民      國    八十九     年     十二    月      十三    日
                                  臺灣高等法院臺中分院刑事第四庭
                                        審判長法  官  洪  耀  宗
                                              法  官  劉  登  俊
                                              法  官  吳  重  政
右正本證明與原本無異。
不得上訴。
                                              書記官  郭  文  華
中      華      民      國    八十九     年     十二    月      十四    日
                                                                        Ｃ
臺灣臺中地方法院刑事判決                        八十九年度易字第二八九四號
    公  訴  人  台灣台中地方法院檢察署檢察官
    被      告  乙○○  男三十歲（民國○○○年○月○○日生）
                        住台北縣新莊市○○街九五巷三弄四號之二
                        身分證統一編號：Ｘ一二三二九三六號
右列被告因詐欺等案件，經檢察官提起公訴（八十九年度偵字第一一○九八號），本
院判決如左：
    主  文
乙○○意圖為自己不法之所有，以詐欺之方法取得賑災款項，處有期徒刑參月。緩刑
參年。
    事  實
一、乙○○係台中市○區○○路「長億城大廈」一二八號十五樓之二房屋之所有權人
    ，於八十八年九月二十一日凌晨一時四十七分發生集集大地震時，乙○○實際上
    並未住在該屋，嗣該屋遭該地震損壞情況經鑑定為半倒，可領取新台幣（下同）
    十萬元之慰助金，惟依內政部八十八年九月三十日台內社字第八八八五四六五號
    及八十八年十月一日台內社字第八八八二三三九號函示，房屋倒塌救助及慰助金
    發給對象係以災前戶籍登記為準，且實際居住於受災屋之現住戶，由戶長或現住
    人具領，未居住於受災毀損住屋者，不予發給，依此乙○○並不具備申領資格，
  詎其明知於地震之際，其並未住在該屋，亦未設籍該處，無權領取慰助金，竟意
    圖為自己不法之所有，填寫九二一震災戶請領住屋半毀補助金領據、九二一震災
    房屋全倒（半倒）慰助金具領切結書、九二一震災現住戶切結證明書（所有權人
    用）、九二一震災戶請領租金補助申請表、九二一震災租金申領切結書及九二一
    震災租金補助申領切結書各一份，偽稱其本人、妻子森直子及母親陳丹確實於八
    十八年九月二十一日時有居住於上開房屋之事實，於八十八年十月二十日持以向
    台中市南區區公所民政課承辦人員施詐請領震災救助金及震災救助租金補助，並
    使承辦之公務人員登載於其職務上所掌之救助金印領清冊內，足生損害於台中市
    政府對於救助金印領清冊管理之正確性，且致該區公所之承辦人員陷於錯誤，而
    依規定核發震災救助金十萬元及震災救助租金補助十萬八千元予乙○○。
二、案經法務部調查局台中市調查站報告臺灣臺中地方法院檢察署檢察官偵查起訴。
    理  由
一、訊據被告乙○○對於八十八年十月二十日向台中市南區區公所民政課承辦員申領
    震災救助金十萬元及震災救助租金補助十萬八千元及自八十八年三月八日起業無
    用水紀錄、自八十七年十一月二十六日起無用電紀錄及八十八年間均無使用瓦斯
    之紀錄之事實坦承不諱，惟矢口否認有何詐欺之犯行，辯稱：伊本來打算台中有
    好工作就在台中工作，伊母親及妻子大約是在八十八年五月左右就住在台中市○
    區○○路「長億城大廈」一二八號十五樓之二房屋，伊每星期三、六也會回這裡
    住，因不想負擔公共水電費，所以才無用水電之紀錄，平日白天伊母親及妻子均
    在住隔壁之哥哥處起居，僅在晚上方返回伊房屋睡覺，所需之電源係以延長線自
    伊哥哥處接過來，水則係以水桶拿過來，伊有在上開房屋居住之事實云云。惟查
    ：
（一）被告乙○○坦承伊係為不想負擔公共水電費，故無用水電之紀錄等語，參諸卷
      附之台灣電力公司台中區營業處用戶用電清單、台灣省自來水股份有限公司抄
      表紀錄卡影本及欣中天然氣公司用戶用氣明細表以觀，上開房屋電錶自八十七
      年十一月二十六日即已拆除未使用、八十八年三月八日以後已無用水紀錄及自
      八十八年起即無使用天然氣之紀錄，是自八十七年十一月二十六日起至八十八
      年九月二十一日地震之時，上開房屋確未有人居住。被告雖辯稱：該屋之電係
      以一條延長線自隔壁從房門縫下接過來，若半夜想用廁所，就會以鑰匙到隔壁
      哥哥處使用云云。按大樓住宅內用電均係以開關為之，以確保用電戶之安全，
      被告辯稱：被告之母親及妻子係於八十八年五月左右至該屋起居，而該屋僅以
      一條延長線接駁電源使用云云。然衡諸常情，五月至九月間，時值溽暑，正是
      用電量最大之時節，僅以一延長線卻須承受三人起居之用電量，被告係自國立
      台灣工業技術學院電子工程系畢業，對於用電方面知識更高於一般人，豈有可
      能不知其危險性而置家人之生命安全於不顧之理？又現今社會多著重於生活起
      居之安全，而果如被告所稱門縫大得足讓延長線通過，必引起宵小之覬覦，此
      亦為眾所皆知之常情，被告上開所辯亦實難令人置信；另被告之母陳丹係三十
      年三月十二日生，於九二一地震時業已五十八歲，被告身為人子，豈有罔顧其
      母之方便而令其於三更半夜至隔壁使用廁所？是被告上開所辯，顯係臨訟飾卸
      之詞，不足採信。
（二）此外，復有內政部八十八年九月三十日台（八八）內社字第八八八五四六五號
      函、八十八年十月一日台（八八）內社字第八八八二三三九號函、救助金印領
      清冊、九二一震災戶請領住屋全毀補助金領據、九二一震災房屋全倒（半倒）
      慰助金具領切結書、九二一震災現住戶切結證明書（所有權人用）、九二一震
      災戶請領租金補助申請表、九二一震災租金申領切結書及九二一震災租金補助
      申領切結書影本各一份附卷可稽，參以被告於九二一地震前戶籍係設於台北縣
      板橋市○○路二○二巷七弄十八號，有戶籍謄本一份可按，是被告於申領救助
      金及租金補助共二十萬八千元時，顯已知申領人需為實際居住於受災屋之現住
      戶，而其本人並不具備申領資格之情。查被告書立不實之現住戶切結書及租金
      申領切結書，詐領二十萬八千元救助及租金補助金，其有為自己不法所有之意
      圖甚明；又被告雖已退還上開二十萬元，惟仍無礙於其詐欺犯行之成立。事證
      明確，被告所辯無非事後卸飾之詞，不足採信，其犯行洵堪認定，應依法論科
      。
二、核被告所為，係犯刑法第二百十四條使公務員登載不實罪、第三百三十九條第一
    項之詐欺取財罪。被告以詐欺取得賑災款項，應依八十八年九月二十五日總統所
    發布之緊急命令第十一條第二項之規定加重其刑。其所犯上開詐欺取財及使公務
    員登載不實二罪間，有手段目的之牽連關係，為牽連犯，應從一重之詐欺取財罪
    處斷。爰審酌被告為上開房屋之所有權人，為實際之受災戶，經此地震創痛，面
    對辛苦掙得之房屋，在一夕之間損失殆盡，內心之遺憾實難以形容，是其思慮難
    免不週，及其犯罪後之態度等一切情狀，量處如主文所示之刑，以示懲儆。查被
    告前未曾受有期徒刑以上刑之宣告，有臺灣臺中地方法院檢察署刑案資料查註紀
    錄表一份附於偵查卷可稽，其因一時失慮，偶罹刑典，經此偵審程序及刑之宣告
    ，應知所警惕而無再犯之虞，本院認所宣告之刑以暫不執行為適當，爰併予宣告
    緩刑三年，用勵自新。
據上論斷，應依刑事訴訟法第二百九十九條第一項前段，八十八年九月二十五日總統
頒布之緊急命令第十一條第二項，刑法第三百三十九條第一項、第二百十四條、第五
十五條後段、第七十四條第一款、罰金罰鍰提高標準條例第一條前段，判決如主文。
中      華      民      國      八十九      年      十      月    九    日
                                臺灣臺中地方法院刑事第二庭
                                    法  官    劉  麗  瑛
右正本證明與原本無異。
如不服本判決，應於送達後十日內向本院提出上訴狀 （須附繕本） ，上訴於台灣高
法院台中分院。
          書記官
中      華      民      國      八十九      年      十      月    十一  日
附錄論罪科刑法條
刑法第三百三十九條第一項
意圖為自己或第三人不法之所有，以詐術使人將本人或第三人之物交付者，處五年以
下有期徒刑、拘役或科或併科一千元以下罰金。
刑法第二百十四條
明知為不實之事項，而使公務員登載於職務上所掌之公文書，足以生損害於公眾或他
人者，處三年以下有期徒刑、拘役或五百元以下罰金。


司法院資訊處製作；財團法人民間司法改革基金會備份。
